臺灣高等法院刑事判決
上　訴　人
即　被　告　戊○○
選任辯護人　劉大新律師（法律扶助基金會律師）
上列上訴人因強盜等案件，不服臺灣臺北地方法院93年訴緝字第
209號，中華民國95年5月23日第一審判決（起訴案號：臺灣臺北
地方法院檢察署93年偵字第5101、7590號；及移送併辦案號：臺
灣臺北地方法院檢察署93年他字第1692號），提起上訴，本院判
決如下：
    主  文
上訴駁回。
    事  實
一、戊○○有違反麻醉藥品管理條例、竊盜、槍砲彈藥刀械管制
    條例、偽造有價證券前科，其所犯偽造有價證券，經最高法
    院87年台上字第1784號判決有期徒刑1年6月確定，於民國（
    下同）88年6月21日縮短刑期假釋出監，嗣因犯毒品危害防
    制條例罪，經最高法院裁定應執行有期徒刑3年4月，前述假
    釋亦經撤銷，應執行殘餘刑期7月20日，於89年5月24日入監
    ，其刑期應至93年5月12日，惟又於92年6月13日縮短刑期假
    釋出監（戊○○後述犯行，在此刑期執行完畢之前，不構成
    累犯）。
二、緣93年2月初，楊源居（經本院93年上訴字第3216號判決有
    期徒刑8年）因經濟困難，缺錢花用，憶起前曾在臺北市中
    山區○○○路95號2樓「莎迪娜」卡拉OK店消費，該店負責
    人及店員均為女性，認有機可趁，乃邀陳文忠（經本院94年
    上訴字第2202號案，就其寄藏槍彈部分判決有期徒刑1年4月
    併科罰金新臺幣拾萬元；就其強盜部分，判決有期徒刑7年
    10月）、龔建文（經本院93年上訴字第3216號判決有期徒刑
    8年）及戊○○四人共同基於意圖為自己不法所有之犯意聯
    絡，擬強盜該店內人員之財物，楊源居事先與陳文忠共同購
    買番刀1把，楊源居另攜帶85年間收受自綽號「阿賢」者之
    贓物電擊棒1支，陳文忠則攜帶其所有黃色膠帶4捲、黑色鴨
    舌帽4頂、棉質白色手套3雙及可發射子彈，具有殺傷力之仿
    GLOCK廠17型改造手槍（內有2顆具殺傷力之9厘米土造子彈
    、3顆具殺傷力之9厘米制式子彈），4人於93年2月10日23時
    50分許，由楊源居駕駛其所有之BV-5165號自用小客車搭載
    其餘3人至前開「莎迪娜」卡拉OK店，楊源居因恐遭店員認
    出，遂在門口把風，而由陳文忠持槍、彈，龔建文拿電擊棒
    、戊○○持番刀、膠帶等物品進入該店，陳文忠、戊○○、
    龔建文3人並頭戴黑色鴨舌帽，向在場播放歌曲之店員己○○、負責人丁○○、客人庚○○、乙○○、辛○○、丙○○
    佯稱警察臨檢，丁○○等人要求出示證件時，陳文忠、龔建
    文、戊○○即分別亮出改造手槍、電擊棒及番刀，以此強暴
    手段至使丁○○等人無法抗拒，進而將丁○○等人押入包廂
    內後，並命丁○○等人將財物取出，置於桌上，強取丁○○
    所有之皮包1只（內有華南銀行、中國信託商業銀行、聯邦
    銀行金融卡各1張）、行動電話1支，己○○所有之現金新臺
    幣（下同）200元、女用手錶1支、戒指1只，三星牌銀色行
    動電話1支，乙○○所有之現金18,000元、勞力士手錶1支、
    NOKIA牌手機1支，辛○○所有之現金2,000元、亞美茄手錶1
    支、K金洋珠戒指1只、三星牌手機1支、國際商業銀行信用
    卡1張，丙○○所有之現金2千餘元及手機1支，庚○○所有
    之現金10,000元、手錶1支、NOKIA牌8210型手機1支及3張提
    款卡等物，得手後，復將丁○○與己○○、庚○○與丙○○
    、辛○○與乙○○分成3組，背對背、手連身體，以所攜帶
    之黃色膠帶綑綁一起，再分別綑綁腳部。戊○○等人強盜得
    金融卡，逼問丁○○所有中國信託銀行金融卡密碼，再以行
    動電話連絡在外把風之楊源居，由楊源居於翌日（11日）凌
    晨至臺北市○○○路○段18號華南商業銀行之自動提款機，
    分兩次接續提取丁○○帳戶內之5,000元及3,000 元共8,000
    元，戊○○等人將強盜所得之現金及物品朋分後各自逃逸。
    丁○○等人掙脫綑綁之膠帶後報警，警方人員於臺北市○○○路○段18號華南商業銀行之自動提款機上採得一枚指紋，
    經送鑑定發現係楊源居左拇指指紋，循線於93年3月4日9時
    許，在臺北市○○路○段155巷128號陳文忠住處查獲陳文忠
    、龔建文，並扣得陳文忠強盜所用之上開槍、彈（其中一顆
    土造子彈經鑑定試射用罄，於同日9時55分許，在臺北市○○路某電動遊樂場查獲楊源居，於楊源居所有之上開自用小
    客車內扣得黑色鴨舌帽4頂、電擊棒、膠帶4捲、棉質白手套
    3雙、番刀等物。
三、案經臺北市政府警察局中山分局報請臺灣臺北地方法院檢察
    署檢察官偵查起訴及移送併辦。
    理  由
壹、程序方面：
一、按「當事人、代理人或辯護人於法院調查證據時，知有第15
    9條第1項不得為證據之情形，而未於言詞辯論終結前聲明異
    議者，視為有前項之同意。」刑事訴訟法第159條之5第2項
    定有明文。證人楊源居、龔建文、丁○○、己○○、乙○○
    、辛○○、丙○○、庚○○於警詢及偵查中之證述，被告戊○○未於言詞辯論終結前聲明異議，依上揭規定，前述共犯
    及被害人之供述，得採為證據。
二、扣案黑色鴨舌帽4頂、黃色膠帶4捲、棉質白手套3雙、番刀1
    把、仿GLOCK廠17型改造手槍1把、9釐米土造子彈2顆（已試
    射1顆）、9釐米制式子彈3顆均係警方合法取得之物，依刑
    事訴訟法第158條之4反面解釋，得採為證據。
貳、實體方面：
一、上訴人即被告戊○○於原審審理期間之93年12月21日具狀坦
    認，於案發當日其經其餘共犯楊源居等人載往該卡拉OK店，
    在彼等脅迫下，情非得已而與之共同犯案，並在陳文忠要求
    下綑綁被害人，親見其餘共犯搜括被害人財物及詢問被害人
    提款卡密碼，事後並一起到楊源居家中瓜分財物，並分得
    3,000元云云；嗣後先於原審94年1月24日審理時翻異前詞，
    改稱：「該份刑事陳訴狀不是我寫的，當時我意志非常消沈
    ，是在監獄中別人替我寫的。是別人看起訴書寫的，這份自
    白書提到我到案發卡拉OK店，是其他被告脅迫之下，情非得
    已而犯案不是真實的。我承認有去現場，我不知道他們是行
    搶。被告陳文忠叫我綑綁被害人，當時我心裡害怕，我有綑
    綁被害人，我沒有拿手錶，什麼東西都沒有取得，都沒有分
    到東西。」云云（見原審94年1月24日審判筆錄第3頁），後
    被告又於原審95年5月2日審理時翻異前詞，辯稱：「我有精
    神方面的疾病，我在裡面聽別人說，已經三個人咬我，就算
    你沒有做，怎麼跟法官解釋，那時我剛到北監服刑，請別人
    替我寫，他是以起訴書上面所載來寫，那時我沒有吃藥控制
    ，精神病發作，我在法院承認，是因為法官要我說出是誰替
    我寫的，我怕連累到替我寫的人，後來我就寫答辯狀來澄清
    。... 自白狀內容不是真實。... 起訴事實不實在，我沒犯
    案，我沒有去。」云云（見原審95年5月2日審判筆錄第5、7
    、9頁）。
二、惟查：
  (一)前揭犯罪事實業經同案共犯楊源居、龔建文、陳文忠於原審
    審理時供述屬實，核與被害人丁○○、己○○、乙○○、辛○○、丙○○、庚○○分別於警詢、偵查及原審審理時指、
    證述之情節相符（乙○○於警詢時未供述被搶手機，於偵訊
    時始供稱，有手機被搶，見偵查卷第137頁，應以其事後查
    明確實損失財物所供為準；辛○○於警詢時供稱，被搶之現
    金為2200元，其於偵訊時供稱，被搶之現金為2000元，見偵
    查卷第16頁及第137頁；丁○○於警詢時供稱，被提款8千元
    及2萬元，但依其提出之存摺提款資料，係被提款5000元及
    3000元，見偵字第7590號卷5頁）。此外復有黑色鴨舌帽4頂
    、黃色膠帶4捲、棉質白手套3雙、番刀1把、仿GLOCK17廠型
    改造手槍1把、9釐米土造子彈2顆（其中一顆於鑑定時試射
    用罄）、9釐米制式子彈3顆及電擊棒1枝扣案可資佐證；另
    楊源居持被害人丁○○所有之金融卡提款之事實，有其詐領
    款項時之翻拍照片、丁○○中國信託商業銀行第0000000000
    00 0號帳戶存、支明細影本等在卷可憑（見偵查卷第31、32
    、4、5頁）。扣案之槍彈經鑑定，認手槍1枝係仿GLOCK廠17
    型半自動手槍製造之玩具手槍換裝土造金屬槍管而成之改造
    手槍，具有殺傷力；2顆9厘米土造子彈（已試射一顆）及3
    顆9厘米制式子彈，均有殺傷力，此有內政部警政署刑事警
    察局鑑定報告在卷可憑（見偵查卷第128頁至132 頁）。
  (二)證人己○○於原審審理時雖證稱，沒有印象看過在場被告，
    現在照片中的人與後面在庭所做被告伊不能確認。然查本案
    案發之時間為93年2月10日，距其於原審作證時已相隔2年之
    久，而證人當時於警察局之指認與案發當時相隔不久，且證
    人於原審審理時亦證稱：「在警局有看過照片。... 因為照
    片的人看起來有像，當時他是拿刀子，胖胖的人是拿槍。我
    跟警察說因為當時他拿刀子押住我，刀很長，我印象很深刻
    。... 我當時的指認應該沒有錯。當時我可以確定，因為他
    是正面對著我。」（見原審95年5月2日審判筆錄第2、3、4
    頁），故證人己○○於警詢時之指認應屬明確無訛。
  (三)雖被告翻異前詞辯稱其有精神疾病，一時神智不清而委由獄
    友操刀代寫93年12月21日之刑事陳訴狀，並否認該陳訴狀內
    容之真實性云云。且被告於本院審理時先請求鑑定其精神狀
    況，後來又表示不鑑定，且被告供稱，我沒有經濟能力鑑定
    ，也鑑定不出我有無參與本案。被告又請求傳訊證人甲○○
    （即為被告撰狀之人），甲○○供稱，「我記得當初是戊○○拿起訴書給我看，我和他是在看守所同房，他情緒不穩定
    ，我看了起訴書後，認為他脫不了罪，他說他沒有去，我安
    撫他叫他唸經，並幫他寫狀子。我沒有問過戊○○，是我看
    過起訴書後就這麼寫。狀子上的指印是戊○○按的，但他按
    指印前沒有看過狀子內容，他在旁邊唸經。」（見本院審判
    筆錄）。惟被告有無參與本件強盜案，關係被告應否負強盜
    罪之重責，若非被告承認本件犯行，甲○○焉有可能任意認
    定被告係本案共犯，並為被告撰寫自白狀之理。再該陳訴狀
    中有被告之手印，且辯護人於93年12月24日刑事準備書狀中
    記載：「... 被告於同年12月21日上吊自殺獲救，並聲稱他
    已向法院自白。... 」，辯護人於原審審理時表示，其前往
    探監時，被告有跟他說已寄出自白書，故辯護人即具狀向法
    院陳報有該自白書存在。足認被告曾知悉其自白一事，被告
    嗣後雖又以有精神疾病置辯，惟縱觀被告於審理期間，精神
    狀況始終良好，應對自如，且對於案情之答辯等均無任何窒
    礙之虞，其既委託獄友代寫自白書，足見當時精神狀態良好
    ，在自由意志下所為之自白，既無瑕疵可指，復與其他相關
    證據吻合，自得採為證據。是所辯並不影響該陳訴狀內容之
    真實性。
  (四)查共犯楊源居、龔建文、陳文忠等共同涉犯本件事實，亦經
    本院93年上訴字第3216號、94年上訴字第2202號認定明確，
    並就共同正犯楊源居、龔建文、陳文忠論罪處刑，有該二判
    決附卷可憑（附於本院審判筆錄之後），亦為渠等所是認，
    又被告曾於原審94年1月24日審理時供稱：「我承認有去現
    場，我不知道他們是行搶。陳文忠叫我綑綁被害人，當時我
    心裡害怕，我有綑綁被害人，我沒有拿手錶，什麼東西都沒
    有取得，都沒有分到東西。」等語（見原審94年1月24日審
    判筆錄第3頁）。被告嗣後又翻異前詞改稱，案發當時伊正
    在工作，當時會如此說是因為法官叫伊供出何人替伊寫自白
    狀，所以伊才會如此回答云云。然查：案發當時是否在場係
    被告之重要抗辯，被告一向均否認在場及犯罪，而今居然會
    為了一位獄友而甘願承認案發當時在場實與常情有違，是被
    告翻異前詞，否認在場，核屬卸責之詞，不足採信。
  (五)綜上所述，本件事證明確，被告犯行堪以認定。至共犯楊源
    居、陳文忠、龔建文嗣於95年3月14日原審審理時蓄意迴護
    被告戊○○而為之供述，以及證人陳旭皓、黃松村、陳金承
    （原審誤載為陳金城）就被告於案發前之受僱和工作情形等
    ；前者，既與上述事證不符，尤與渠等之前之證述相間，殊
    難遽採；不足以推翻被告涉犯本件之事實，亦難為有利於被
    告之認定。
  (六)被告於本院雖再請求就扣案物鑑定是否有其指紋？惟事隔3
    年餘，扣案證物經多次審判之提示，已經多人觸摸，自難再
    鑑定其上之指紋，本院認無再加鑑定之必要，併此敘明。
三、按行為後法律有變更者，適用行為時之法律，但行為後之法
    律有利於行為人者，適用最有利於行為人之法律，94年2月2
    日修正公布，自95年7月1日起施行之刑法第2條第1項訂有明
    文。此條規定乃與刑法第1條罪刑法定主義契合，而貫徹法
    律禁止溯及既往原則，係規範行為後法律變更所生新舊法律
    比較適用之準據法，是刑法第2條本身雖經修正，但刑法第2
    條既屬適用法律之準據法，本身尚無比較新舊法之問題，應
    一律適用裁判時之現行刑法第2條規定以決定適用之刑罰法
    律。復按刑法分則編各罪所定罰金之貨幣單位原為銀元，依
    修正前刑法第33條第5款規定，罰金刑為1銀元以上，而有關
    罰金倍數之調整及銀元與新臺幣之折算標準，則定有「罰金
    罰鍰提高標準條例」及「現行法規所定貨幣單位折算新臺幣
    條例」，除罰金以1銀元折算3元新臺幣外，並將72年6月26
    日以前修正之刑法部分條文罰金數額提高2至10倍，其後修
    正者則不再提高倍數；嗣修正後刑法第33條第5款則將罰金
    刑提高為新臺幣1千元以上，並以百元計算之，因刑法第33
    條第5款所定罰金貨幣單位既已改為新臺幣，刑法分則編各
    罪所定罰金之貨幣單位亦應配合修正為新臺幣，且考量刑法
    修正施行後，不再適用「現行法規所定貨幣單位折算新臺幣
    條例」，為使刑法分則編各罪所定罰金之最高數額與刑法修
    正前趨於一致，爰增訂刑法施行法第1條之1規定，將刑法分
    則編各罪所定罰金之貨幣單位均改為新臺幣，並將72年6月
    26日以前修正之刑法部分條文罰金數額提高為30倍，其後修
    正者則提高為3倍。是以刑法分則編各罪所定罰金刑之最高
    數額，於上開規定修正後仍屬一致，並無不同；但其罰金刑
    之最低數額，則比修正前提高，從而修正後之規定並未有利
    於被告，依刑法第2條第1項規定，刑法條文中有罰金刑規定
    者，應適用修正前之規定。又被告犯罪時間在93年2月間，
    槍砲彈藥刀械管制條例業於94年1月26日修正公布。而94年1
    月26日總統令修正公布前之槍砲彈藥刀械管制條例第11條第
    4項規定「未經許可持有、寄藏或意圖販賣而陳列第1項所列
    槍砲者，處1年以上7年以下有期徒刑，併科新臺幣7百萬元
    以下罰金。」與修正公布後第8條第4項規定「未經許可，持
    有、寄藏或意圖販賣而陳列第1項所列槍枝者，處3年以上10
    年以下有期徒刑，併科新臺幣700萬元以下罰金。」比較，
    以修正前槍砲彈藥刀械管制條例之規定對被告有利，依刑法
    第2條第1項但書規定，被告所犯此部分行為，應適用94年1
    月26日修正前槍砲彈藥刀械管制條例。按刑法上所謂兇器，
    其種類並無限制，凡客觀上對於人之生命、身體、安全構成
    威脅，具有危險性之兇器均屬之，且祇須行竊時攜帶此種具
    有危險性之兇器為已足，並不以攜帶之初有行兇之意圖為必
    要（參見最高法院79年度臺上字第5253號判例），被告與共
    犯等犯罪時所持之改造手槍、子彈、番刀及電擊棒依社會通
    念，在客觀上足以對於人之生命、身體、安全構成威脅，顯
    為具有危險性之兇器無訛。核被告所為，係犯94年1月26日
    修正前槍砲彈藥刀械管制條例第11條第4項之未經許可，持
    有可發射子彈，具有殺傷力之改造槍枝罪、第12條第4項之
    未經許可持有子彈罪、刑法第330條第1項之結夥3人以上，
    攜帶兇器強盜罪、第339條之2第1項之以不正方法由自動付
    款設備詐欺罪。所犯槍砲彈藥刀械管制條例第11條第4項之
    未經許可，持有可發射子彈，具有殺傷力之改造槍枝罪、第
    12條第4項之未經許可，持有子彈罪，係以一持有行為所為
    ，為想像競合犯，應從一重之未經許可，持有可發射子彈，
    具有殺傷力之改造槍枝罪處斷（在犯強盜罪，係陳文忠寄藏
    槍枝，被告就寄藏槍枝部分，不負共犯之責）。其加重強盜
    行為同時侵害數法益，為想像競合犯，從一重處斷。被告行
    為後，94年2月2日修正公布之刑法，自95年7月1日施行，修
    正後之刑法刪除第55條關於牽連犯之規定。被告所犯加重強
    盜罪、持有槍枝罪及冒領存款罪具有牽連犯之關係，依修正
    前即行為時之規定，應從一重之罪處斷；依修正後之刑法既
    已刪除牽連犯之規定，則所犯上述各罪應依數罪併罰之規定
    分論併罰。比較新舊法之規定，修正後之規定並非較有利於
    被告，依刑法第2條第1項之規定，應適用行為時之法律，即
    適用修正前刑法第55條牽連犯之規定，從一重之加重強盜罪
    處斷。被告所犯上述罪名，與共犯楊源居、龔建文、陳文忠
    均有犯意聯絡及行為分擔，應論以共同正犯。
四、按行為後法律有變更者，依修正前刑法第2條第1項之規定，
    以適用裁判時法為原則，如行為時法有利於行為人，則例外
    適用行為時法；但依修正後刑法第2條第1項規定，以適用行
    為時法為原則，惟如裁判時法有利於行為人，則例外的適用
    裁判時法。以往實務見解，認原判決未及比較適用新舊法時
    ，上訴後，雖比較結果以舊法有利於行為人，而原判決別無
    其他撤銷事由，仍應以此為由撤銷改判。惟修正後之規定係
    以適用行為時法為原則，因此原判決雖未及比較適用，然上
    訴後，經比較新舊法，行為後之法律並非較有利於行為人，
    仍應適用行為時法，則原判決適用行為時法即無不當，自不
    構成撤銷之事由。
五、原審審酌被告素行不良，年輕力壯，卻不思以正當手段謀取
    財富，犯罪之動機、目的，及共同持兇器強盜危害人身自由
    之手段兇狠，嚴重影響社會秩序、被害人法益，並造成被害
    人心理上莫大而難以彌補之傷害及其等所強盜之財物數量、
    價值等所生危害，與被告犯後態度等一切情狀，適用94年1
    月26日修正前槍砲彈藥刀械管制條例第11條第4項、第12條
    第4項，刑法第11條前段、第2條第1項、第28條、第330條第
    1項、修正前刑法第339條之2第1項、第55條，判決被告有期
    徒刑8年，再以扣案之仿GLOCK廠17型改造手槍1把、9釐米土
    造子彈1顆（另1顆已於鑑定時就試射用罄，不予沒收）及9
    釐米制式子彈3顆，均屬違禁物；另扣案黑色鴨舌帽4頂、黃
    色膠帶4捲、棉質白手套3雙及番刀1把，係分屬同案共犯陳
    文忠或楊源居所有，且為供共同犯罪所用之物，依刑法第38
    條第1項第1款、第2款規定宣告沒收。至作案用電擊棒1支係
    共犯楊源居收受他人之贓物，非其所有，不予宣告沒收，於
    理由中敘明，經核並無不合。
六、被告提起上訴，否認犯罪，核無理由，應予駁回。
據上論斷，應依刑事訴訟法第368條，判決如主文。
本案經檢察官張秋雲到庭執行職務。
中　　華　　民　　國　　96　　年　　4 　　月　　24　　日
                  刑事第十一庭審判長法  官  張連財
                          　  　　　法　官  楊照男
　　                                法  官  林明俊
以上正本證明與原本無異。
如不服本判決，應於收受送達後10日內向本院提出上訴書狀，其
未敘述上訴之理由者並得於提起上訴後10日內向本院補提理由書
（均須按他造當事人之人數附繕本）。
  　                                書記官  蕭詩穎
中　　華　　民　　國　　96　　年　　4 　　月　　27　　日
附錄本案論罪科刑法條全文：
刑法第330條
犯強盜罪而有第321條第1項各款情形之一者，處7年以上有期徒
刑。
前項之未遂犯罰之。
